臺灣高等法院民事判決
110年度訴易字第19號
原      告  A女（即代號BT000-A109009）
兼  
法定代理人  A女之母（即代號BT000-A109009A）
共      同
訴訟代理人  林世超律師（法扶律師）                      
被      告  諶○○  
上列當事人間請求侵權行為損害賠償事件，原告提起刑事附帶民
事訴訟，經本院刑事庭裁定移送前來（109年度附民字第496號）
，本院於民國110年10月26日言詞辯論終結，判決如下：
    主      文
一、被告應給付原告各新臺幣30萬元，及均自民國109年12月9日
    起至清償日止，按年息5%計算之利息。
二、原告其餘之訴駁回。
三、訴訟費用由被告負擔3/5，餘由原告負擔。
    事實及理由
壹、程序方面
  ㈠按刑法第221條至第227條、第228條、第229條、第332條第2
    項第2款、第334條第2項第2款、第348條第2項第1款及其特
    別法之罪，為性侵害犯罪防治法所稱之性侵害犯罪。又行政
    機關、司法機關及軍法機關所製作必須公示之文書，不得揭
    露被害人之姓名、出生年月日、住居所及其他足資識別被害
    人身分之資訊，性侵害犯罪防治法第2條第1項、第12條第2
    項分別定有明文。本件原告為刑法第227條第1項罪之被害人
    及被害人之母親，依上開規定，本院自不得揭露其等真實姓
    名及住所等足以識別其身分之資訊，爰將其身分資訊以代號
    A女及A女之母表示（合稱原告），詳細身分識別資料另以附
    件封存，合先敘明。
  ㈡被告經合法通知，未於言詞辯論期日到場，核無民事訴訟法
    第386條所列各款情形，爰依原告之聲請，由其一造辯論而
    為判決。
貳、實體方面
一、原告主張：被告諶○○與A女（民國00年0月生，於000年0月3
    日未滿14歲）之父母為朋友關係，因此借住在A女住處（住
    址詳卷，下稱A女住處），進而於108年6月22日與A女交往成
    為男女朋友。詎諶○○明知A女為未滿14歲女子，仍於000年0
    月3日上午10時許，在A女住處房間內，經A女同意，以將其
    生殖器插入A女陰道之方式，對A女為性交行為1次。被告上
    開妨害性自主犯罪行為，業經臺灣宜蘭地方法院109年度侵
    訴字第11號、本院109年度侵上訴字第294號刑事判決（下稱
    系爭刑案）處刑確定。被告上開所為，係侵害A女之貞操人
    格法益，並侵害A女之母之身分法益，情節重大。爰依民法
    第184條第1項前段、第195條第1項及第3項規定，提起本件
    訴訟，請求被告賠償原告非財產上損害之精神慰撫金。並聲
    明：被告應給付原告各50萬元，及自刑事附帶民事起訴狀繕
    本送達翌日起至清償日止，按年息5%計算之利息。
二、被告未到庭陳述，亦未提出書狀作何聲明或答辯。
三、經查：
　㈠原告主張被告明知A女為未滿14歲之少女，卻於上開時地對A
    女為性交行為等情，經被告於系爭刑案之警詢、偵訊及審理
    中均自認在卷（見宜蘭縣政府警察局羅東分局刑案卷〈下稱
    警卷〉第2至7頁、臺灣宜蘭地方檢察署109年度偵字第1479號
    卷〈下稱偵卷〉第8至9頁、臺灣宜蘭地方法院109年度侵訴字
    第11號卷第79至85、111至118頁、本院109年度侵上訴字第2
    94號卷第67至73、107至115頁），核與A女及A女之母於警詢
    所述（警卷第8至13、14至18頁）大致相符，復有被告與A女
    在案發前後以通訊軟體LINE所為對話紀錄及醫院受理疑似性
    侵害事件驗傷診斷書（均附於證物袋內）、內政部警政署刑
    事警察局109年3月9日刑生字第1090013499號及109年3月20
    日刑生字第1090026178號鑑定書可參（見偵卷第12至13、15
    至16頁），被告對未滿14歲之A女為性交犯行，復於系爭刑
    案經第一、二審法院認定其觸犯刑法第227條第1項之罪，而
    判處有期徒刑3年確定等情，均據本院調閱系爭刑案卷宗查
    明，足認原告上開主張，均屬實情。
　㈡按因故意或過失，不法侵害他人之權利者，負損害賠償責任
    。不法侵害他人之身體、健康、名譽、自由、信用、隱私、
    貞操，或不法侵害其他人格法益而情節重大者，被害人雖非
    財產上之損害，亦得請求賠償相當之金額。民法第184條第1
    項前段、第195條第1項前段分別定有明文。又身體權係指以
    保持身體完全為內容之權利，破壞身體完全，即構成對身體
    權之侵害；貞操權係為保護個人對性行為或身體親密接觸等
    行為之自主決定權所設。故違反他人之性自主意思而親密接
    觸該他人之身體，自屬侵害他人之貞操權；而無性自主能力
    之人，並無同意他人親密接觸身體之意思能力。刑法第227
    條因考量未滿16歲之人心智發育尚未臻健全、智慮淺薄，對
    於為性交或猥褻行為欠缺完全性自主之判斷能力，故為保護
    未滿16歲之人，均認其不具有對性行為之承諾能力（最高法
    院66年度台上字第3484號裁判要旨參照）。刑法既有前述明
    文規範，則於民法有關未成年人對於性行為允諾能力之有無
    ，認定是否屬於得被害人允諾而不構成侵權行為損害賠償責
    任之認定，即應採取與刑法相同之解釋。從而，對於未滿16
    歲之人所為性交之行為，即使得其允諾，仍構成侵害其身體
    權、性自主決定之自由權及貞操權之侵權行為甚明。本件被
    告明知A女為未滿14歲之女子，仍於上開時地對A女為性交行
    為，已如前述。而A女未滿14歲，思慮有欠成熟，難以確實
    理解性交意義，無承諾性交之能力，被告前揭所為，已侵害
    A女之身體權、性自主決定之自由權、貞操權，造成身心發
    育尚未完全成熟之A女之性觀念偏差，並不當干擾其身心發
    展。是以，A女主張其因此精神上受有相當痛苦，依民法第1
    95條第1項前段規定，請求被告賠償其所受非財產上之損害
    ，應屬有據。
  ㈢又民法第195條第1項規定，於不法侵害他人基於父、母、子
    、女或配偶關係之身分法益而情節重大者，準用之。同條第
    3項亦有明定。而民法第1084條第2項及第1086條第1項規定
    ：父母對於未成年子女，有保護及教養之權利義務。父母為
    其未成年子女之法定代理人。此為父母對未成年子女因親子
    關係所生之身分法益即親權，故屬民法第184條第1項前段及
    第195條第1項規定所保護之權利。且未滿16歲之人之貞操權
    若遭他人不法侵害，不僅同時破壞父母對子女身體客觀狀態
    之保護權利，且侵害父母協助子女主觀法律效果意思之形成
    權利，是父母對子女之親權亦受侵害，而屬基於父母與子女
    關係之身分法益受侵害，父母之精神亦可能因而受相當煎熬
    及痛苦，若情節重大，自應有民法第184條第1項前段、第19
    5條第3項規定之適用。本件A女之身體權、性自主決定之自
    由權、貞操權於未滿14歲時被侵害，A女之母基於母女關係
    ，對於A女負有保護、教養義務，其平日照顧A女之生活起居
    ，得知被告竟在母女共同住處為侵害A女行為，自責之心情
    可想而知，其本於親情、倫理、生活扶持等身分法益因此遭
    被告侵害，除需陪同A女面對痛苦，更需隨時協助、扶持、
    輔導，避免A女日後兩性觀念或兩性關係有所偏差，其精神
    上勢必罹受相當痛苦，且達情節重大程度。是以，A女之母
    依民法第195條第3項規定，請求被告賠償其所受非財產上之
    損害，亦屬有據。
  ㈣再按精神慰撫金之多寡，應斟酌雙方之身分、地位、資力與
    加害之程度及其他各種情形核定相當之數額。其金額是否相
    當，自應依實際加害情形與被害人所受之痛苦及雙方之身分
    、地位、經濟狀況等關係決定之（最高法院51年度台上字第
    223號、85年度台上字第460號裁判要旨參照）。爰審酌A女
    之母係A女之主要照顧者，A女於被侵害時係未滿14歲之國中
    生，現就讀高中，A女之母係高中畢業，目前在飲食店擔任
    臨時工，108年度申報稅捐之所得為4,000元，母女名下均無
    財產（見個資卷附個人戶籍資料及稅務電子閘門財產所得調
    件明細表），被告為高職畢業，職業為粗工，曾於警詢時陳
    述月收入大約2萬6,000元至2萬7,000元，於107、108年度雖
    查無所得資料，惟名下有土地3筆（見個資卷附個人戶籍資
    料及稅務電子閘門財產所得調件明細表），參酌本件侵權行
    為發生始末、被告加害程度與原告受害狀況、兩造之身分、
    地位、經濟能力等一切情狀，認A女及A女之母就本件侵權行
    為主張精神上受有損害而各請求精神慰撫金50萬元，尚屬稍
    高，應各以30萬元為適當。
　㈤末按給付無確定期限者，債務人於債權人得請求給付時，經
    其催告而未為給付，自受催告時起，負遲延責任。其經債權
    人起訴而送達訴狀，或依督促程序送達支付命令，或為其他
    相類之行為者，與催告有同一之效力。民法第229條第2項定
    有明文。遲延之債務，以支付金錢為標的者，債權人得請求
    依法定利率計算之遲延利息。但約定利率較高者，仍從其約
    定利率；而應付利息之債務，其利率未經約定，亦無法律可
    據者，週年利率為5%，為同法第233條第1項及第203條所明
    定。查原告請求被告給付前開金額，並無確定期限可據，則
    原告請求以刑事附帶民事訴訟起訴狀繕本送達被告之翌日即
    109年12月9日（起訴狀繕本於109年12月8日送達，見本院10
    9年度附民字第496號卷第5頁）起至清償日止，按週年利率5
    %計算遲延利息，於法應予准許。　
四、綜上所述，原告依侵權行為損害賠償之法律關係，請求被告
    給付A女及A女之母各30萬元，及自109年12月9日起至清償日
    止，按週年利率5%計算之利息，為有理由，應予准許，逾此
    範圍則屬無據，應予駁回。　　
五、本件事證已明，兩造其餘攻擊防禦方法及所舉證據，核與本
    件判決結果不生影響，爰不再逐一論列，併此敘明。
六、據上論結，本件原告之訴為一部有理由、一部無理由，依民
    事訴訟法第385條第1項前段、第79條、第85條第1項，判決
    如主文。　　　
中　　華　　民　　國　　110 　年　　11　　月　　9 　　日
                    民事第六庭   
                        審判長法  官  陶亞琴 
                              法  官  林俊廷
                              法  官  陳賢德
本件正本關於被隱蔽人之身分資料係依性侵害犯罪防治法第12條
第2項之規定隱蔽之。
正本係照原本作成。
不得上訴。
中　　華　　民　　國　　110 　年　　11　　月　　10　　日
　　　　　　　　　　　　    　書記官  張佳樺